【裁判字號】    94,上訴,3662
【裁判日期】    950124
【裁判案由】    水土保持法等
【裁判全文】
臺灣高等法院刑事判決                94年度上訴字第3662號
上  訴  人  臺灣桃園地方法院檢察署檢察官
被      告  乙○○
被      告  甲○○
上列上訴人，因被告違反水土保持法等案件，不服臺灣桃園地方
法院94年度訴字第1063號，中華民國94年9月13日第一審判決（起
訴案號：臺灣桃園地方法院檢察署93年度偵字第1661號），提起
上訴，本院判決如下：
   主  文
上訴駁回。
   理  由
一、公訴意旨略以：乙○○為挖土機司機、甲○○為大貨車司機
    ，2人均明知坐落於桃園縣龍潭鄉○○村○○路○○段58-1
    、58 -2、58-3、58-4、59、60起至69地號之土地（下稱上
    開山坡地），為他人所有，且為行政院於民國68年11月21日
    台68 經字第11701號函核定，台灣省政府於69年2月6日府農
    山字第120166號公告為山坡地保育利用條例第三條第一項所
    稱之「山坡地」；同為水土保持法第3條所稱之山坡地，未
    經權利人同意，不得擅自於上開區域為採取土石、堆積土石
    等開發、使用行為。竟未徵得土地所有人黃崇禎（業由檢察
    官另為不起訴處分）、告訴人丁○○、戊○○及丙○○之同
    意，竟共同意圖為自己不法之利益，受連清榮（未據起訴）
    及綽號「翁仔」之廖本宏（未據起訴）以每日新台幣（下同
    ）12,000元及每趟500 元之代價僱用後，自92年10月28日起
    ，乙○○駕駛怪手於上開山坡地開挖砂石；甲○○則駕駛號
    牌668-GF營業用大貨車，附載7J-41號拖車將乙○○所開挖
    之砂石載運往廖本宏所有石門水庫後池防波堤旁之工地，2
    人擅自於上開山坡地開挖整地、採取土石使用，挖掘面積約
    0.1公頃，現場破壞植被造成土地裸露，已影響水土保持涵
    養功能，致生水土流失。嗣於同日下午2時30分許，為警當
    場查獲2人，並扣得怪手、營業用大貨車及拖車等各1輛，案
    經告訴人丁○○、戊○○、丙○○告訴及桃園縣政府警察局
    平鎮分局報請偵查，因認被告乙○○、甲○○共同涉犯水土
    保持法字32條第1項前段及違反山坡地保育利用條例第10條
    應依同法第34條第1項規定論處之罪嫌。
二、按犯罪事實應依證據認定之，無證據不得認定犯罪事實。又
    不能證明被告犯罪者，應諭知無罪之判決。刑事訴訟法第
    154條第2項、第301條第1項分別定有明文。又事實之認定，
    應憑證據，如未能發現相當證據，或證據不足以證明，自不
    能以推測或擬制之方法，為裁判基礎（最高法院40年台上字
    第86 號判例意旨參照）；而告訴人之告訴，係以使被告受
    刑事訴追為目的，是其陳述是否與事實相符，仍應調查其他
    證據以資審認（最高法院52年台上字第1300號判例意旨參照
    ）。且認定犯罪事實所憑之證據，雖不以直接證據為限，間
    接證據亦包括在內，然而無論直接證據或間接證據，其為訴
    訟上之證明，須於通常一般之人均不致有所懷疑，而得確信
    其為真實之程度者，始得據為有罪之認定，倘其證明尚未達
    到此一程度，而有合理之懷疑存在而無從使事實審法院得有
    罪之確信時，應為無罪判決之諭知（最高法院76年台上字第
    4986號判例意旨參照），合先敘明。
三、本件上訴人即公訴人認被告乙○○、甲○○二人涉犯前揭罪
    名，無非係以：(1)被告二人自承受僱在上開山坡地開挖及載
    運土石。(2)證人黃崇禎、黃崇達、黃崇祿於警、偵訊時指述
    及告訴人丁○○、戊○○、丙○○3人具狀陳以被告二人之
    開挖、載運行為未經其等同意。(3)依桃園縣政府函文、臺灣
    省山坡地範圍地段明細表及臺灣省政府公告，被告開挖、載
    運土石之地段確屬山坡地保育利用條例及水土保持法所稱之
    山坡地。(4)依據桃園縣大溪地政事務所土地複丈成果圖、現
    場照片、空拍照片及檢察官會同桃園縣政府各單位會勘，上
    開山坡地經被告二人開挖後，已生水土流失之結果。(5)被告
    二人於開採、載運土石時並未向連清榮及「翁仔」（即廖本
    宏）究問上開土地所有人誰屬及是否獲得同意，據此推論被
    告二人係明知未經同意而為開挖、載運土石之行為等為其主
    要論據。
四、訊據被告乙○○、甲○○二人固均坦承確有於上開時、地受
    僱綽號「翁仔」之廖本宏，由被告乙○○以每日新台幣（下
    同）12,000元之代價駕駛怪手挖取土石，被告甲○○則以每
    車500元之代價負責駕駛營業用大貨車裝載被告乙○○所挖
    取之土石，並搬運至證人廖本宏所承包之石門水庫後持防波
    堤工程工地處。惟堅決否認有何涉及水土保持法及山坡地保
    育利用條例犯行，均辯以：其等僅係受僱於廖本宏，廖本宏
    有表示係經地主同意開挖土石，而周圍地段亦已遭開挖，其
    等信以為真而聽命行事，並不知道廖本宏未擬具水土保持計
    畫申請開挖土石等語。
五、經查：
（一）上開被告乙○○、甲○○二人開挖、搬運土石地段，係位
      於桃園縣龍潭鄉○○段，分屬國有（由桃園縣政府管理）
      、告訴人丁○○、戊○○、丙○○、證人黃崇禎、黃崇達
      、黃崇祿、案外人黃坤寶所有，且經臺灣省政府於85年3
      月6日以85府農字水字第12314號公告為山坡地保育利用條
      例第3條及水土保持法第3條所稱之「山坡地」，該地段未
      經擬具水土保持計畫及申請核准開挖，現場經開挖、搬運
      土石後，已破壞該地區環境景觀，及影響水土保持涵養功
      能，現場破壞植被造成土地裸露，及所開挖處因無實施任
      何水土保持作業，現場遇大雨有致生滑落、塌陷、沖刷土
      砂流失，危害上方房舍及旁邊道路行人車輛行駛安全，違
      規後對鄰地之影響為「破壞地表及地下水源涵養」、「土
      地發生崩塌坍或土石流失」、「有妨礙公共安全或公共交
      通」之事實，有上開土地之土地登記謄本、桃園縣大溪地
      政事務所土地複丈成果圖、桃園縣政府93年1月9日府水保
      自第0930005960號函文、臺灣省政府公告、臺灣省山坡地
      範圍地段明細表、桃園縣政府先後於92年10月28日及92年
      12月4日，分別會同龍潭鄉公所、大溪地政事務所、平鎮
      分局、石門派出所等人員至本件開挖地段現場勘查製作之
      桃園縣山坡地保育利用管理查報與取締違規使用案件會勘
      記錄二份及會勘時所拍攝之現場照片在卷可稽，應堪認定
      。
（二）查被告乙○○、甲○○於警詢、檢察官偵訊時，即供稱係
      受僱於「翁仔」至上開地段採取土石，「翁仔」告知確有
      經過地主同意，始予以開挖、搬運土石等情；迄至原審乃
      至本院審理時，乃具體陳明該綽號「翁仔」之人即係廖本
      宏無誤，且被告二人於原審及本院審理亦供稱係受僱並向
      廖本宏領錢，而非向連清榮領薪資等語（見原審卷第41頁
      、本院卷95年1月10日審判筆錄第5頁）。復查原審以證人
      身份傳訊廖本宏到庭證述，證人廖本宏亦結稱：渠於94
      年10月28日（即查獲當日）係透過朋友介紹以每日12,000
      元僱用被告乙○○駕駛怪手開挖，透過無線電聯絡被告甲○○以每車500元之代價僱請其駕駛貨車載運土石，僱用
      時有告以其等係經地主同意而開挖，且有指示開挖範圍，
      此整地範圍係連清榮告訴我以後，我再告訴被告二人，其
      被告二人之薪資亦是我給等語（原審卷第38頁至第41頁）
      ，核與被告二人所辯情節相符。佐以證人廖本宏與被告二
      人間之關係，既僅係因本件開挖、載運土石事宜，而為臨
      時偶有之短期僱傭關係，彼此並非熟識或有長期之業務往
      來，雖本案係因翁仔之廖本宏而起，然依社會一般經驗法
      則判斷，證人廖本宏應無甘冒入己於罪之危險，而飾詞袒
      護被告二人之理，是證人廖本宏上開證詞，實堪採信。準
      此，姑不論證人廖本宏是否確已獲土地所有人之同意而僱
      人開挖土石，被告二人於受僱開挖、搬運該地段土石時，
      確係經證人廖本宏告知有權開挖、採取土石之情，應堪認
      定。是公訴人上訴意旨指稱：「(1)被告二人係受廖本宏所
      僱用而涉案，可謂受廖本宏所牽累，因此，就情理而言，
      廖本宏基於情理而為二人開脫罪責，亦屬人之常情，而有
      坦護被告二人。(2)或稱被告乙○○、甲○○二人究為何人
      所僱用一節，先後供述不一，難認與證人翁仔之廖本宏所
      證述有何相合之處，則廖本宏稱被告二人曾詢問其是否經
      地主同意，更有疑義。」等云云，尚非的論。
（三）再者，徵諸被告二人受僱證人廖本宏開挖、載運土石，其
      所得薪資分別為每日12,000元及每車500元，亦符合一般
      供應機具載運土石之市價行情，衡情被告二人果若知係未
      經他人同意而係屬盜取他人土石，須冒觸法受罰之風險，
      其等索價當不止於此。又查，被告二人係於查獲當日始受
      僱證人廖本宏開挖、搬運該處土石，據被告甲○○於警詢
      、檢察官偵訊時均述以當日開始載運土石迄至員警查獲時
      僅已載運8車次土石，被告甲○○之大貨車後方連結者為
      35公噸曳引機，而觀察卷附查獲當日桃園縣政府會勘時所
      拍攝之現場照片，則顯示被告二人所採取土石之上開山坡
      地段，周遭地段皆有頗大面積之開挖情形，開採量應不僅
      有8車次、35噸曳引車之數量，可見上開山坡地段其他面
      積之土石，先前確已有遭他人採取之情形；從而，被告二
      人一方面經僱主廖本宏告知有權開挖、載運土石，一方面
      至現場見周遭亦早有開挖情形，而僱主廖本宏所支付之報
      酬亦屬合理之情下，實不無誤信證人廖本宏所言之可能，
      被告二人所辯尚非無稽，亦與一般常理無違，即無從遽以
      被告二人未向證人廖本宏究明土地所有人為何人，而推論
      被告二人主觀上有未經同意而開挖土石之故意。
（四）按山坡地保育利用條例第10條、第34條第1項規定固就在
      公有或他人山坡地內，擅自採取土石之行為設有刑罰，然
      觀諸其構成要件，係以處罰故意犯為要件，即行為人主觀
      上對於採取土石之行為，係未經土地所有人或有權使用人
      同意一節須有所認識而仍故意為之，始與其構成要件該當
      而予以處罰；另按水土保持法第10條、第34條第1項規定
      ，則係規定在公有或私人山坡地未經同意擅自採取土石，
      致生水土流失之行為科以刑罰，徵之其構成要件亦與前述
      相同，係以處罰故意犯為要件，是若行為人主觀上誤以為
      係經同意而採取土石，則尚難據以入罪科刑。是被告二人
      既主觀上均因誤信廖本宏所言而受僱開挖、搬運土石，業
      如前述，雖已造成上開山坡地土石流失之情形，主觀上應
      無擅自盜取土石之故意可明，揆諸上述，自與上開法律之
      構成要件未合。
（五）至於被告二人雖未向證人廖本宏究明地主為何人，即予開
      挖、搬運土石，或有疏忽、過失之情；然按水土保持法第
      32 條第3項及山坡地保育利用條例第34條第3項之過失犯
      ，均以「致釀成災害者」為其犯罪構成要件。易言之，即
      須有釀成災害之該當結果，始能成立該條項之罪。查本件
      遭查獲後，桃園縣政府曾分別於查獲當日（即92年10月28
      日）及92年12月4日至現場會勘，並分別於會勘紀錄上記
      載如上開所載之情形，惟依前開會勘紀錄上所載被告二人
      之開挖行為，其對鄰地之影響均屬抽象之危險，並未能據
      以認定確已釀成災害之結果，嗣經檢察官於93年7月26日
      再至現場勘驗，則顯示「現場並無開挖狀況，仍可見開挖
      痕跡尚存，部分植被已恢復，但尚未完全覆蓋先前遭開挖
      之土地」，有檢察官勘驗筆錄在卷可稽，同屬未能認定有
      何釀成災害之情形，當無由構成此罪之餘地，已為至明。
（六）另公訴人於上訴意旨指稱：『本件被告二人未經同意而開
      挖、載運土石，並有盜採砂石之嫌，亦不以「直接故意」
      為限，尚包括「未必故意」，蓋被告二人係「無所謂」、
      「容任」之心態下，渠等僅重在有無工作可接，有無收入
      等情形下，應具有「未必故意」等情』云云。惟按法院為
      事實之判斷，均以證據是賴，不得為推測或擬制，業如前
      述；而法律之持平適用，當契合人民一般生活之常理，並
      無背於人民生活之感情，始足彰顯人民對司法之信賴，並
      為定紛止爭之準則；查系爭本案，乃屬偶發之臨時性僱工
      開挖及載運土石，此等短期之僱用，基於工作營生獲取對
      價報酬為被告二人主要工作內容，依社會一般經驗法則判
      斷，除非有特別必要或特殊情況，通常不會去刻意過問土
      地所有人究係屬誰？或究有無經土地所有人同意，且從被
      告二人至現場見周遭亦早有開挖以觀，並由證人廖本宏如
      前揭證稱，被告二人薪資係由其發給等語，當已符合社會
      一般之期待，且佐以被告二人如前所述，於原審與本院時
      時供稱係受僱並向廖本宏領薪資等情（見原審卷第41頁、
      本院卷95年1月10日審判筆錄第5頁），是本件於客觀上，
      被告二人已有信賴業經地主同意或授權之可能，自不能僅
      因被告二人未經向證人廖本宏究明土地所有人為何人，而
      遽推論或擬制被告二人主觀上有未經同意而開挖、載運土
      石，甚至即為涉有盜採砂石之「直接故意」或有「未必故
      意」等情，是公訴人上訴執此部分之指摘，亦屬無據。
（七）綜上所述，被告乙○○、甲○○因誤信僱主所言而開挖他
      人之山坡地土石，縱或有未予查證之疏失，於民事上雖或
      應負過失侵權行為責任，然於本件被告二人之行為既與水
      土保持法第32條第1項、第3項及山坡地保育利用條例第34
      條第1項、第3項之構成要件不符，且亦查無其他積極證據
      顯示被告二人開挖山坡地土石係出於故意之行為或因此而
      釀成實害，則對於檢察官所訴被告犯行實尚有合理懷疑之
      存在，依首開法律規定，被告二人犯罪自屬不能證明，原
      審為無罪判決之諭知，經核並無不當，公訴人上訴意旨執
      持前揭之指摘，為無理由，應予駁回。
（八）末查，就證人廖本宏、連清榮是否涉犯水土保持法之部分
      ，既未據檢察官起訴，本院自不得予以審判，惟仍應由檢
      察官另為妥適處理，附此敘明。
據上論斷，應依刑事訴訟法第368條，判決如主文。
本案經檢察官周志榮到庭執行職務
中    華    民    國    95    年    1     月    24    日
                  刑事第七庭  審判長法  官 蔡 秀 雄
                                    法  官 周 煙 平
                                    法  官 蔡 光 治
以上正本證明與原本無異。
檢察官如不服本判決，應於收受送達後十日內向本院提出上訴書
狀，其未敘述上訴之理由者並得於提起上訴後十日內向本院補提
理由書（均須按他造當事人之人數附繕本）。
                                    書記官 陳 韋 杉
中    華    民    國    95    年    1     月    26    日


司法院資訊處製作；財團法人民間司法改革基金會備份。
